臺灣臺南地方法院民事判決　　　　　　　95年度簡上字第48號
上　訴　人　丁○○
訴訟代理人　戊○○
　　　　　　林祈福律師
被　上訴人　乙○○
訴訟代理人　曾柏嵩律師
　　　　　　甲○○
上列當事人間請求拆屋還地事件，上訴人對於中華民國95年3月9
日本院新市簡易庭94年度新簡字第215號第一審簡易判決提起上
訴，經本院於96年3月23日言詞辯論終結，判決如下：
    主  文
原判決除確定部分外廢棄。
上開廢棄部分，被上訴人在第一審之訴駁回。
第一審（除確定部分外）及第二審訴訟費用合計新台幣伍萬肆仟
捌佰貳拾元由被上訴人負擔。
    事  實
甲、上訴人方面：
一、聲明：求為判決如主文第一、二項所示。
二、陳述：除與原判決記載相同者，茲引用之外，補稱：
   1、依內政部地籍測量實施規則第266條第95條規定，地籍線
      界址之誤差範圍在6公分以內。經查，兩造所有坐落台南
      縣善化鎮○○段319之394、296之13地號土地相比鄰界線
      長15.5公尺，依新化地政事務所95年1月11日勘測成果圖
      ，地面層突出線占319之394面積為0.21平方公尺，地基邊
      線占用319之394地號土地面積為 (1.06平方公尺)即1.11
      ｍ2-0.05ｍ2(內縮入上訴人所有296之13號土地)，上開二
      占用面積依界線15.5公尺換算，寬度分別為1.3公分 (地
      面層突出)及6.8公分 (地基邊線占用)尚在合理誤差範圍
      內。查上訴人於89年9月1日及93年9月9日分別就系爭土地
      間之界線申請新化地政事務所鑑測，並以此數據內縮6 公
      分施工，茲同一地政事務所94年8月由原審囑託測得不同
      一情形，惟如前所述，仍在合理誤差範圍之內，足証上訴
      人之主張未占用被上訴人土地並非無據。
   2、姑不論地面層突出之部分 (0.21ｍ2)面積小，呈狹長狀在
      合理誤差範圍內，即就地基邊線占用之1.06ｍ2水泥地面
      觀之，亦屬整地後為免泥土流失之保護措施而已，非但不
      致妨害被上訴人系爭土地之所有權，而且形成排水之通道
      ，被上訴人所建之鐵皮屋亦不會因地基淘空而毀損，反有
      助益。再者幾公分之細縫不容人類進入，上訴人既無占用
      之意，實際上亦無從占用，是以與民法第767條之規定要
      件是否相符，仍待商榷。
   3、謹按不動產之出產物尚未分離者，為該不動產之部分，民
      法第66條第2項著有明文，另附著於土地而性質上固定成
      為土地之一部分者，亦應視為土地之一部分，亦應視為土
      地之部分。本件1.06ｍ2之水泥地面，並無獨立之價值，
      性質上既與土地密著而為一體，在未與該土地分離之前，
      屬該土地之構成部分，則依民法第811條規定，動產因附
      合而為不動產之重要成分者，不動產所有人取得動產所有
      權。是以被上訴人既為該水泥地面之所有人，茲訴請上訴
      人拆除，與法既有未合，且無以此為權利保護之必要。再
      者倘若上訴人水泥地面有侵越被上訴人土地之情事，因面
      積細小，是否能造成營利損失應非無疑，實則依被上訴人
      訴請賠償之金額計算方式，大抵是指所謂建造期間飛砂走
      石、噪音連連，且搬動爐具影響生產及生意，此又為原審
      所不採，準此，此部分之請求應無理由。
   4、又權利之行使不得違反公共利益以損害他人為主要目的。
      行使權利，履行義務，應依誠實及信用方法，民法第148
      條第1、2項定有明文。上訴人施工前申請鑑界，被上訴人
      置之不理，待開挖地基舖設水泥時，亦不見被上訴人異議
      ，俟完成才提起不合理之要求，未能如願即訴請拆除於己
      不妨害之水泥地面，似違誠信行使權利之義。另按最高法
      院71年台上字第737號判例釋示，「查權利之行使，是否
      以損害他人為主要目的，應就權利人因權利行使所能取得
      之利益，與他人及國家社會因權利行使所受之損失，比較
      衡量以定之。倘其權利之行使，自己所得利益極少而他人
      及國家社會所受之損失甚大者，非不得視為以損害他人為
      主要目的，此乃權利社會化之基本內涵所必然之解釋。」
      依被上訴人所主張拆除水泥地面，勢必造成雨水侵入被上
      訴人鐵皮屋土地流失坍沒，進而有危及鄰居安全之虞，容
      易造成損人不利己，日後上訴人建起房屋，此一縫隙無人
      可以進入維護，水泥地面即起防護效果，拆與不拆，利益
      得失衡量下，顯屬易見。上訴人執意為於己無甚益處之拆
      除，徵諸前揭法條規定及判例，容有權利濫用之憾。
   5、本件上訴人主張並未佔用被上訴人所有善化鎮○○段319
      之394號土地乙節，經　鈞院囑託內政部土地測量局鑑測
      ，該局以95年10月24日測籍字第0950009524號函附鑑定書
      略謂「坐駕段296之13地號土地所有權人 (案即上訴人)所
      搭建之水泥地面外緣(含鋼筋)之位置……並未逾越使用同
      段319之394地號土地範圍。」足證上訴人無占有被上訴人
      土地使用之情事。再者同鑑定書第二項詳述鑑測方法係使
      用精密電子測距經緯儀，在系爭土地附近周圍施測圖根點
      ，並以為基點，測得各點之數值坐標輸入電腦，經自動繪
      圖儀展繪於鑑測原圖上，再依據新化地政事務所辦理之圖
      解地籍圖數值化成果檢核後，作成鑑定圖各等語。準此自
      較新化地政原測一審附圖為精密，應值採證。
   6、又補充鑑定圖「說明」欄4載明「圖示CBEC連接線所圍區
      域……其面積為0.3平方公尺，其中A點為鐵皮屋與地籍線
      之交點，B點為鐵皮屋與地基之交點，C點為地基角。」依
      鑑定圖標示，B點中心在兩造系爭土地界線之地籍線上且
      為鐵皮屋與地基之交點，由此可以說明CBEC所圍成之0.3
      平方公尺區域均在被上訴人所建之鐵皮屋建物之下面無疑
      。應可證明被上訴人鐵皮建物之外並無上訴人占用其319-
      394土地之情事。內政部土地測量局96年1月22日之鑑定圖
      (即補測圖)所鑑測為鐵皮建物地下之部分面積，已和　鈞
      院囑託事項不符，前後兩張圖互相對造，足以證明上訴人
      並未占用被上訴人319-394地號土地，兩張鑑定圖在此爭
      點上似無矛盾，倘若有出入，土地測量局95年10月24日函
      附鑑定書及圖較為周延慎重、精密，應值採認。補測圖示
      0.3平方公尺既在鐵皮建物之下面，依原審判決略謂「顯
      已無法拆除，無從再請求以拆除此部分之方式為保護之必
      要」駁回在案，且被上訴人亦未不服，提出上訴。綜上，
      上訴人未佔用被上訴人所有319-394地號土地。
三、證據：除援用第一審所提證據外，並聲請訊問鑑定人丙○○
    。
乙、被上訴人方面：
一、聲明：求為判決：駁回上訴。
二、陳述：除與原判決記載相同者，茲引用之外，補稱：
   1、上訴人主張其未占用被上訴人所有土地，且其占用地基邊
      緣1.06平方公尺水泥地，屬整地後為免泥土流失之保護措
      施，不致妨害被上訴人土地之所有權，且行程排水之通道
      ，對被上訴人之鐵皮屋，亦不會因地基淘空而毀損，反有
      助益云云，被上訴人均否認之。因被上訴人之土地既被佔
      用，不僅影響被上訴人土地地形之完整，且日後被上訴人
      申請建造新建物時，亦會影響到建蔽率與空地比之實際利
      用效益，何能謂不致妨害被上訴人之土地所有權？
   2、系爭水泥地面，係屬於建物所有權人（即上訴人）所有，
      而非屬於土地所有權人即被上訴人所有，此與民法第66條
      第2項、第811條之規定有所不同，上訴人主張系爭水泥地
      面，屬被上訴人所有云云，應非有據。
   3、本件於一審測量時，經新化地政事務所四次勘測，加上原
      審法官親自到場以尺測量，其測量之精確度當應較內政部
      土地測量局之鑑測（既無法官鑑看，亦無當事人參與，如
      同黑箱作業）令人更足信服，是以本件應以新化地政事務
      所土地複丈成果圖之測量為準，始與事實相符。
三、證據：除援用第一審所提證據外，另聲請訊問證人即前台南
    縣新化地政事務所測量員己○○，並聲請補測上訴人所搭建
    水泥灌漿地下部分占用被上訴人所有坐落善化鎮○○段319
    之394地號土地之面積及位置。
丙、本院依上訴人之聲請履勘現場，並依兩造分別聲請，囑託內
    政部土地測量局派員會同測量，製有勘驗筆錄、鑑定圖及補
    充鑑定圖附卷。
    理  由
一、被上訴人起訴主張：上訴人因在其所有坐落台南縣善化鎮○
    ○段296之13地號土地（下簡稱296-13地號土地）上興建房
    屋，其水泥灌漿建築基地部分，已逾越至被上訴人所有相比
    鄰之同段319之394地號土地（下簡稱319-394地號土地），
    其範圍如台南縣新化地政事務所於民國94年8月繪製之土地
    複丈成果圖所示（如附圖三所示，地基邊線占用面積1.71平
    方公尺；地面層突出線占用面積0.21平方公尺），為此爰依
    民法第767條規定，請求上訴人將其上開越界興建之水泥基
    地拆除，並將該越界部分之土地返還被上訴人；又上訴人興
    建房屋基地時，未預留一定範圍以使相鄰之他土地可做最低
    範圍之工作通路，竟以鄰地作為施工通行之用，並於施工期
    間造成被上訴人經營之生意大受影響，及其施工時侵挖被上
    訴人土地破壞被上訴人之牆壁磁磚及損壞地板與搬動被上訴
    人之爐灶，因而致被上訴人發生有形及無形之損害及與土地
    測量費用，共計新台幣（下同）200,000元（包含：１、上
    訴人使用被上訴人所有之大油桶，每天20個，每個10 元，
    計30天，總計6,000元，以為安全屏障。２、複丈費用8,000
    元。３、兩邊各有十幾根鋼筋支柱，損壞牆壁磁磚，應賠償
    10,000元。４、上訴人建造及開挖毀損被上訴人地板，應賠
    償10,000元。５、上訴人土地超建，利用被上訴人土地通行
    ，應賠償10,000元。６、建造期間飛砂走石，噪音連連，且
    搬動爐具等生財器具影響生產及生意，每天營利損失2,00 0
    元，約60天，計120,000元。７、占用土地每天以100元，並
    以1年360天計算，應賠償36,000元），為此併爰依侵權行為
    及不當得利法律關係請求上訴人賠償損害等情，故聲明求為
    判決：1、上訴人應將如附圖三所示越界興建之水泥基地拆
    除，並將該越界部分之土地返還被上訴人。2、上訴人應賠
    償被上訴人200,000元。【原審以被上訴人已在上訴人越界
    所築水泥地部分上加築鐵皮屋於其上（即詳如附圖二之放大
    略圖B中ab連線以北部分），則被上訴人請求拆除其自行加
    築鐵皮屋部分，顯無必要，爰僅判決上訴人應將坐落319-
    394地號土地上，如附圖二放大略圖B所示dfg連線之0.21平
    方公尺、abefd連線之1.06平方公尺之水泥物拆除，並將該
    部分土地返還被上訴人，此外，被上訴人請求金錢賠償部分
    ，原審亦僅就上訴人越界建築部分所損失之營利損失1,843
    元判命上訴人賠償，其餘起訴則均經原審駁回，而該部分因
    未經被上訴人提起上訴，故被上訴人起訴經原審判決駁回部
    分，業經確定，自不在本院審酌範圍。】
二、上訴人則以：上訴人於296-13地號土地建築房屋時，曾二次
    申請鑑界後才開始挖設基地，並無侵越被上訴人之土地之情
    事。雖新化地政事務所繪製之土地複丈成果圖（如附圖二所
    示）顯示有0.21及1.06平方公尺之越界面積，惟換算其寬度
    分別為1.3公分、6.8公分，依內政部地籍測量實施規則第26
    6條及第95條規定，尚屬合理之誤差範圍；況，若認上訴人
    整平地基突起線旁之邊緣土地或因越界或因施工而溢入被上
    訴人之土地，今被上訴人既已搭建鐵皮屋使用，則屬回復原
    狀顯有困難，上訴人願以金錢賠償之。另上開地基突出層越
    界部分，上訴人願依319-394地號土地94年度公告現值價購
    之。再者，本件越界之水泥地面並無獨立價值，性質上與土
    地密合為一體，依民法第811條規定，被上訴人已為該水泥
    地面之所有人，自不得請求拆除，更無論被上訴人前揭請求
    ，亦有權利濫用之虞，為此上訴人另函請內政部土地測量局
    重新測量以鑑定上訴人施作之水泥工作物究有無侵越至319-
    394地號土地。嗣經土地測量局於95年10月24日測量後，則
    認上訴人所搭建之水泥地面外緣並未逾越319-394地號土地
    ，雖經鈞院依被上訴人之聲請再函請土地測量局予以補測後
    ，該局於96年1月22日補測圖所鑑測者為被上訴人所搭建鐵
    皮屋下方之面積，然該部分既經原審認定因無法拆除，故無
    保護必要為由駁回在案，則上訴人自無占用被上訴人所有之
    319-394地號土地，亦無賠償被上訴人營利損失之必要等語
    ，資為抗辯。
三、本件經本院整理及調查證據後，兩造對下列事項均無爭執：
   1、坐落台南縣善化鎮○○段319-394地號土地為被上訴人所
      有，同段296-13地號土地位於319-394地號土地之南側並
      相比鄰，則為上訴人所有。
   2、上訴人在其所有296-13地號土地上興建房屋，惟迄至本院
      於95年9月1日履勘現場時，上訴人就296-13地號土地上僅
      鋪設水泥地面並豎立鋼筋於該土地上之四個角落。此外，
      被上訴人並於原審審理期間，在其所有319-394地號土地
      與相鄰296-13地號土地間之空地上，興建一層樓高之鐵皮
      建物。
   3、以上事實，有兩造分別提出之土地登記謄本各一份、地籍
      圖四份、現場照片數張，並經原審於94年6月23日、本院
      95年9月1日分別至現場履勘屬實，製有勘驗筆錄各一份分
      別附於原審卷及本院卷可稽，則此等事實自堪信為真實。
四、茲兩造有爭執者厥為：上訴人因建屋所搭蓋之水泥地基有無
    逾越至被上訴人所有坐落台南縣善化鎮○○段319-394號地
    號土地？如有，該逾越部分上訴人是否負有拆除義務？以下
    試論之。
五、按所有人對於無權占有或侵奪其所有物者，得請求返還之，
    固為民法第767條前段所明定，然其前提必先有「占有人」
    ，且占有人之占用行為無正當權源時，始有所有人之所有物
    返還請求權可資行使。經查：
   1、被上訴人主張上訴人鋪設之水泥工作物已逾越至其所有
      319-394地號土地之事實，固據其於原審聲請測量，並經
      原審於94年6月23日、95年1月11日會同台南縣新化地政事
      務所勘測現場，製有土地複丈成果圖附於原審卷可稽（即
      如附圖二所示，最初勘測繪製圖為左側之放大略圖，嗣後
      因被上訴人於其319-394地號土地上另搭建鐵皮屋，故再
      由地政機關另繪製放大略圖B，增加ab實線作為鐵皮屋之
      邊線，而原審再將地政機關所測得之兩造土地界址實線之
      左右二端分別標示為e點及g點，亦即該土地複丈成果圖詮
      釋上訴人水泥工作物占用319-394地號土地範圍應為abge
      連接線所示），然經上訴人於本院審理時，另聲請內政部
      土地測量局予以重測，經本院於95年9月1日會同兩造及內
      政部土地測量局測量員丙○○，分別在被上訴人所興建之
      鐵皮屋東西兩端各噴上紅漆，以表示此即上訴人所鋪設水
      泥地面之外緣界線（至於鐵皮屋下方縱有上訴人鋪設之水
      泥工作物，然因被上訴人已於該處搭建自有之鐵皮屋，且
      被上訴人就該部分已經原審諭知無拆除實益）後，再商請
      內政部土地測量局就兩造319-394及296-13地號土地界址
      予以實地鑑界，並說明在被上訴人鐵皮屋之外，上訴人之
      水泥工作物逾越使用319-394地號土地之範圍為何。嗣內
      政部土地測量局隨即以95年10月24日測籍字第0950009524
      號函覆鑑定書，謂：「圖示A─B連接實線（如附圖一所示
      ），係坐駕段296-13 地號土地所有權人所搭建之水泥地
      面外緣（含鋼筋）之位置，位於坐駕段296-13地號土地與
      同段319-394地號土地間之地籍圖經界線上，並未逾越使
      用同段319-394地號土地範圍。」等語。
   2、雖被上訴人對該鑑定內容不服，並稱內政部土地測量局並
      未就上訴人占用被上訴人所有319-394地號土地地下部分
      予以測量，進而要求該鑑定機關補行測量，本院乃依其聲
      請，再度函請內政部土地測量局予以補測，嗣經該局以96
      年1月22日測籍字第0960000754號函覆補充鑑定圖（即附
      圖一所示），僅略謂：「圖示C─B─E─C連接線所圍區○
      ○○○○段296-13地號土地所有權人地下水泥地基逾越使
      用同段319-394地號土地範圍，其面積為0.3平方公尺。」
      等語，其後鑑定人即內政部土地測量局測量員丙○○亦到
      院證稱：「圖示AB兩點與地籍線重疊‧‧‧即被上訴人所
      興建之鐵皮屋外緣正好坐落在兩造地籍線上。‧‧（問：
      在你的鑑定過稱，鐵皮屋正好坐落在地籍線上，地下部分
      不算，上訴人地面上的水泥部分並沒有逾越到被上訴人的
      土地上？）是的。因為被上訴人興建之鐵皮屋正好坐落在
      兩造的地籍線上，與地籍線完全符合。」等語（見本院96
      年2月27日準備程序筆錄）。由是觀之，因為被上訴人所
      興建之鐵皮屋外緣正好坐落在兩造土地之地籍線上，縱上
      訴人施作之水泥工作物有侵入被上訴人所有鐵皮建物（即
      319-394地號土地）下方0.3平方公尺，但因該水泥工作物
      之上方有被上訴人已搭蓋之鐵皮屋，如拆除鐵皮屋下之水
      泥工作物，勢必危及被上訴人之鐵皮建物，則該部分水泥
      工作物當無拆除之必要，惟被上訴人所有319-394地號土
      地除鐵皮屋下方之水泥工作物外，亦因被上訴人所興建之
      鐵皮屋正巧坐落於兩造土地之界址上，則上訴人所施作之
      水泥工作物即未侵越至被上訴人所有319-394地號土地。
   3、被上訴人雖一再辯稱：內政部土地測量局所為之測量並不
      正確，應以台南縣新化地政事務所之測量始較精準云云。
      然觀諸內政部土地測量局之測量係採用精密電子測距經緯
      儀，在兩造土地附近周圍施測圖跟點，並經檢驗合格後作
      為該測區之控制點，然後以各圖根點為基點，用上列儀器
      分別施測兩造土地及附近界址點，並將各點施測計算之數
      值坐標輸入電腦，經自動繪圖儀展繪於鑑測原圖上，然後
      依據台南縣新化地政事務所辦理之圖解地籍圖數值化成果
      ，展繪本案有關土地地籍圖經界線，與前項成果核對檢核
      後，測定於鑑測原圖上，因而做成鑑定圖等情，有內政部
      土地測量局之鑑定書在卷可稽，其鑑定方式自較台南縣新
      化地政事務所僅就套圖測量之方式更為精確，是被上訴人
      前揭辯解，自無足取。
   4、基上所述，上訴人之於被上訴人即非其所有319-394地號
      土地之「占有人」，揆諸前揭規定說明，被上訴人逕依民
      法第767條規定請求上訴人拆除越界之水泥工作物，並將
      該部分土地返還，及請求應賠償其占用土地之營利損失云
      云，自屬無據。
六、綜上所述，上訴人抗辯伊所施作之水泥工作物並未占用被上
    訴人所有之319-394地號土地等情，自屬可信，被上訴人主
    張上訴人有占用其所有319-394地號土地云云，為不足採。
    從而，被上訴人本於所有物返還請求權、侵權行為損害賠償
    請求權及不當得利返還請求權等法律關係，請求上訴人應將
    如附圖二放大略圖B所示abge連線範圍內之水泥工作物拆除
    ，並將該部分土地返還被上訴人，且應賠償被上訴人營利損
    失1,843元等情，為無理由，不應准許。原審判命上訴人應
    將該部分拆除並賠償被上訴人該部分營利損失，並依職權為
    假執行之宣告，自有未洽。上訴意旨指摘原判決此部分不當
    ，求予廢棄改判，為有理由。自應由本院予以廢棄改判，如
    主文第2項所示。
七、本件第一審裁判費為2,760元（其中原審判命被上訴人應負
    擔半數1,380元部分，已告確定）、第二審裁判費4,140元、
    內政部土地測量局測量費用49,300元（其中補測費用21,948
    元已由被上訴人先行支付），合計第一審訴訟費用1,380元
    （除確定部分外）、第二審訴訟費用53,440元，合計54,820
    元應由敗訴之被上訴人負擔，爰併予確定之。
八、據上論結，本件上訴為有理由，依民事訴訟法第436條之1第
    3 項、第450條、第78條、第87條第1項，判決如主文。
中　　華　　民　　國　　96　　年　　4 　　月　　9 　　日
                  民事第三庭    審判長法　官　蔡美美
                                      法　官　周紹武
                                      法　官　林彥君
以上正本證明與原本無異
本件不得上訴。
中　　華　　民　　國　　96　　年　　4 　　月　　9 　　日
                                      書記官　張豐榮
